ACORDAO-COMPLETO-2439692

ACÓRDÃO 1189/2021 ATA 2/2021 - PRIMEIRA CÂMARA

VISTOS, relatados e discutidos este processo de representação, autuado em atendimento ao item 1.7.3 do Acórdão 10398/2019-TCU-Primeira Câmara, tendo em vista a verificação de irregularidades praticadas pelo Departamento Regional do Sesi no Estado de Goiás, quando da análise dos autos de prestação de contas da entidade, referentes ao exercício de 2015.
ACORDAM os ministros do Tribunal de Contas da União, reunidos em sessão da 1ª Câmara, ante as razões expostas pelo relator, em:
9.1. conhecer da presente representação, satisfeitos os requisitos de admissibilidade previstos nos arts. 235 e 237, VI, do Regimento Interno deste Tribunal, para, no mérito, considerá-la procedente; 
9.2. rejeitar as razões de justificativa apresentadas pelo Sr. Paulo Vargas;
9.3. aplicar ao Sr. Paulo Vargas, com fundamento no art. 58, II, da Lei 8.443/1992 c/c art. 268, II, do RI/TCU, multa no valor de R$ 7.000,00 (sete mil reais) , fixando prazo de 15 (quinze) dias, dias, a contar da notificação, para que comprove, perante este Tribunal (art. 214, III, "a", do RI/TCU) , o recolhimento da dívida aos cofres do Tesouro Nacional, atualizada monetariamente desde a data do presente acórdão até a do efetivo recolhimento, se for paga após o vencimento, na forma da legislação em vigor;
9.4. autorizar, desde logo, nos termos do art. 28, II, da Lei 8.443/1992, a cobrança judicial da dívida;
9.5. enviar cópia desta deliberação ao responsável e ao Departamento Regional do Sesi no Estado de Goiás.

Representação tendo em vista a verificação de irregularidades praticadas quando da análise dos autos de prestação de contas da entidade, referentes ao exercício de 2015.

Primeira Câmara

Departamento Regional do Sesi no Estado do Goiás.

3. Interessados/Responsáveis:
3.1. Responsável: Paulo Vargas (XXX.237.201-XX).

13.1. Ministros presentes: Benjamin Zymler (na Presidência) e Jorge Oliveira.
13.2. Ministros-Substitutos convocados: Augusto Sherman Cavalcanti e Weder de Oliveira (Relator).

ACORDAO-COMPLETO-2491226

Acórdão 2157/2022 - Primeira Câmara

WEDER DE OLIVEIRA

Reproduzo, a seguir, com os ajustes de forma pertinentes, a instrução da extinta Secretaria de Controle Externo do Trabalho e Entidades Paraestatais (SecexTrabalho) , inserta à peça 75 dos presentes autos:
"INTRODUÇÃO
1.	Trata-se de representação autuada por esta Secretaria em atendimento ao item 1.7.3 do Acórdão 10398/2019-TCU-Primeira Câmara, de relatoria do ministro-substituto Weder de Oliveira, verbis: '1.7.3. determinar à SecexTrabalho a autuação de processo apartado de representação para apuração das irregularidades descritas nos itens 1.2.1.6 e 1.2.1.7 do relatório de auditoria anual de contas 201601836, nos termos dos arts. 43 e 44 da Resolução TCU 259/2014'.
HISTÓRICO
2.	O Acórdão acima citado foi proferido nos autos do processo TC Processo 029.316/2016-2, que tratou da prestação de contas do exercício de 2015 do Departamento Regional do Sesi no Estado do Goiás (Sesi/GO) .
3.	A extinta Secex/GO, em instrução inicial, propôs a realização de audiência do superintendente do Sesi/GO em virtude de ocorrências apontadas no relatório de auditoria anual de contas 201601836 (peça 18) nas seguintes compras: a) aquisição de 800 exemplares do livro 'Manifestos Culturais em Goiás Tradicionais e Populares'; e b) contratação da empresa 'O X da Cultura'. Em ambos os casos se verificou possível conflito de interesse e afronta a princípios básicos da administração, como será visto adiante. 
4.	Ao apreciar o proposto, o ministro-relator, em despacho (peça 23) , divergiu da audiência formulada, por entender que, em processos de contas, a realização desta formalidade deve ser reservada a irregularidades consideradas graves o suficiente para apenação com multa e passíveis de conduzir ao julgamento pela irregularidade das contas, o que não se vislumbrava. Assim, em lugar daquela medida, autorizou a realização da oitiva da unidade jurisdicionada e o aprofundamento da análise das questões levantadas. 
5.	Efetivadas as oitivas determinadas, aquela unidade técnica elaborou nova instrução (peça 32) . No tocante aos temas objeto desta Representação (itens 3-19, peça 32) , concluiu que as impropriedades não se configurariam graves a ponto de macular as contas dos responsáveis. Desse modo, opinou que as ocorrências fossem objeto de ressalvas nas contas, conforme se verifica no excerto a seguir transcrito:
19. Em razão da pouca materialidade envolvida na aquisição da obra 'Manifestos Culturais em Goiás Tradicionais e Populares' (R$ 19,2 mil) e na contratação da empresa 'O X da Cultura' (R$ 73 mil) , frente ao montante gerido pela entidade no exercício de 2015, e diante da edição da Portaria Conjunta do Sesi e do Senai 1/2016 com novas regras em proteção ao princípio da impessoalidade nas licitações e contratações, entende-se não ser o caso de audiência, pois não persistem irregularidades graves o suficiente para macular as contas, no entanto, as ocorrências devem constituir ressalvas nas contas do superintendente. 
6.	Quando da instrução de mérito (peça 39) , a antiga Secex/GO reiterou a proposição, opinando que as impropriedades integrassem o rol de ressalvas às contas dos gestores do Sesi/GO, conforme matriz de responsabilidade (peça 39, p. 17) . 
7.	Ao apreciar a proposta da unidade instrutiva, o relator divergiu, determinando que esta Secretaria autuasse processo de representação, nos termos acima transcritos (item 1) . 
8.	Em instrução aposta na peça 46, verificou-se a ocorrência de duas espécies de impropriedades. A primeira, diz respeito a contratações com conflito de interesses, a segunda, a falhas nos procedimentos de compras. Sendo assim, foi proposta audiência do Sr. Paulo Vargas, então superintendente do Sesi/GO, para apresentar razões de justificativa em relação às seguintes ocorrências:
a) 	autorizar a aquisição de 800 unidades do livro 'Manifestos Culturais em Goiás Tradicionais e Populares' (Solicitação de Compra 151004) , de autoria de integrante do rol de responsáveis do Sesi/GO no exercício de 2015, o vice-presidente da Federação das Indústrias do Estado de Goiás (FIEG) , Sr. Antônio de Sousa Lima, em afronta aos princípios da moralidade e impessoalidade, previstos no art. 2º da do Regulamento de Licitações e Contratos do Sesi e art. 39 do mesmo regulamento (item 1.2.1.6 do Relatório de Auditoria Anual de Contas 201601836 da Controladoria Geral da União) ;
	a.1) 	autorizar a compra sem constarem, no processo de aquisição, justificativa quanto à quantidade a ser adquirida e pesquisa de preço, em desacordo com os itens 3.1.4, 3.1.5 e 3.7 da IN - FIEG 6/2015 (1.2.1.6 do Relatório de Auditoria Anual de Contas 201601836 da Controladoria Geral da União) ;
	b) autorizar a aquisição de produtos e serviços da empresa 'O X da Cultura' (CNPJ 14.984.494/0001-09) , no âmbito das Solicitações de Compras 150326, 150260 e 150113, tendo em vista que os representantes legais da contratada são o então vice-presidente da FIEG e membro suplente do Conselho do Sesi/GO, Antônio de Sousa Almeida, e sua filha Dennia de Sousa Almeida Ferreira (CPF XXX.119.171-XX) , em afronta aos princípios da moralidade e impessoalidade, previstos no art. 2º do Regulamento de Licitações e Contratos do Sesi (item 1.2.1.7 do Relatório de Auditoria Anual de Contas 201601836 da Controladoria Geral da União) ;
	b.1) Solicitação de Compra 150326 - as 20.000 unidades da cartilha 'Economize Água' foram adquiridas sem constarem no processo: prévia verificação da compatibilidade dos preços com os de mercado; pesquisa de preço; justificativas para os quantitativos de cartilhas a serem adquiridas; e a regularidade fiscal da empresa, em desacordo com os itens 3.1.4, 3.1.5 e 3.7 da IN 006 FIEG; 
	b.2) Solicitação de Compra 150326 - o Contrato 13/2015 (peça 17, p. 11-14) foi assinado em data posterior (25/2/2015) à emissão da Nota Fiscal 292 (19/2/2015) e ao início da execução dos serviços, sem a verificação da compatibilidade do preço contratado com o de mercado e da regularidade fiscal da empresa previamente à contratação e ao pagamento, em desacordo com os itens 3.1.4, 3.1.5 e 3.7 da Instrução Normativa FIEG 6/2015; 
	b.3) Solicitação de Compra 150113 - a aquisição dos serviços de publicidade e propaganda e a realização dos pagamentos ocorreram sem a verificação prévia da regularidade fiscal da empresa, em desacordo com o item 3.7 da IN FIEG 6/2015.
9.	Por meio do Despacho à peça 48, o Ministro Relator manifestou-se de acordo com a audiência do responsável.
10.	O Sr. Paulo Vargas, apresentou razões de justificativa aposta nas peças 57 a 73.
EXAME TÉCNICO
Razões de justificativa do Sr. Paulo Vargas, peça 65
11.	Para uma melhor compreensão, as análises das razões de justificativas seguiram os itens objeto da audiência (item 9) :
Ocorrência 'a' (peça 65, p. 2-3) 
12.	O defendente, a princípio, alega, em síntese, que os princípios da impessoalidade e da moralidade não foram desrespeitados, conforme transcrição abaixo:
'Adentrando ao mérito dessa ocorrência os princípios da impessoalidade e da moralidade não foram desrespeitados. Como se sabe, o SESI é entidade com personalidade jurídica própria distinta da Federação das Indústrias do Estado de Goiás onde o autor do livro adquirido pelo SESI é vice-presidente da federação. Somente por vacância do cargo de presidente, é que o vice ocupará esse cargo e desempenhará suas funções. Ressaltamos que nas hipóteses de substituições, há que se observar a ordem de substituição pois são três os vice-presidentes sendo que, na época dessas aquisições, o primeiro vice-presidente não era o Sr. Antônio Almeida, mas sim o Sr. Wilson de Oliveira seguido do Sr. Gilberto Martins Costa e do próprio Sr. Antônio de Souza Almeida. Assim, somente na vacância do primeiro vice é que este último substituiria o presidente. Ademais a empresa contratada foi a Pronto Editora Gráfica Ltda. que é de propriedade da sobrinha do vice-presidente da Federação Sr. Antônio Almeida, e não dele mesmo'.
13.	No mesmo sentido, prossegue alegando que o art. 39 do Regulamento Licitações e Contratos do SESI não se aplica ao presente caso, já que o vice-presidente da FIEG não é diretor do SESI e só se toma diretor regional do SESI por ocasião de substituição do presidente, o que não ocorreu no momento da aquisição dos livros. Alega, ainda, que o mencionado artigo não contempla vedação quanto à contratação com parentes de dirigentes do SESI.
14.	Alega, também que o conteúdo do livro fora previamente analisado pela Gerência de Educação do SESI e julgado adequado e ideal para o propósito então abraçado pela instituição, segundo confirma documento juntado à peça 60. O fato de ter sido a ASCOM quem efetuou a solicitação de compra não quer dizer que a Diretoria de Educação não recomendou.
15.	Por fim, encerra alegando que princípios da moralidade e impessoalidade foram respeitados, uma vez que se tratava de vínculo de parentesco com a sobrinha do vice presidente da FIEG, o Sr. Antônio Almeida, que não era diretor do SESI e, por ocasião da aquisição desses livros, sequer se encontrava substituindo o Presidente da Federação.
Ocorrência 'a.1' (peça 65, p. 3) 
16.	Sobre essa ocorrência, o defendente alega que o número de exemplares se deu para completar o campo de abrangência extenso: nível médio 4.000 alunos, sendo 2.800 alunos matriculados na modalidade Educação Básica Articulada com Educação Profissional e mais 1.200 alunos cursando o ensino médio. 
17.	Alega ainda que não houve a necessidade de se promover a pesquisa de preços para obtenção de livros de outros autores devido à particularidade do tema escolhido e o pleno atendimento do objetivo pretendido. 
18.	No fim, enquadra a ocorrência como, no máximo, falha de natureza meramente formal e afirma que a Unidade Técnica reconheceu que os valores contratados foram satisfatórios não havendo que se falar em prejuízos financeiros, transcrevendo trecho da instrução aposta na peça 46.
'Tanto a CGU quanto a extinta Secex/GO não apontaram qualquer indício de locupletamento, de superfaturamento ou de desvio de recursos levando-nos a concluir que não houve prejuízos financeiros aos cofres do Sesi/GO, razão pela qual não é cabível a citação do responsável'.
Análise
19.	Nesse item, o responsável foi chamado em audiência para apresentar razões de justificativa, em essência sobre duas espécies de irregularidades a) conflito de interesses nas contratações; b) falhas nos procedimentos de compras, tais como, ausência de pesquisa de preços e não verificação da regularidade fiscal da contratada.  
20.	Os argumentos apresentados pelo responsável assemelham-se àqueles prestados à CGU e que já foram tratados no âmbito do TCU no TC Processo 029.316/2016-2, constante do item 96.8 e subitens da peça 20: 
'96.8.1 Além disso, ainda não havia, no processo de dispensa de licitação: justificativas e critérios para a escolha do livro, o preço contratado e a quantidade adquirida; avaliação de outras propostas para atender a campanha, documentos que comprovem o recebimento do produto, como ateste, data e local da entrega; informações sobre como foram distribuídos os livros nas unidades do Sesi. Também, a editora responsável pela distribuição dos livros pertence à sobrinha do autor, ferindo os princípios da impessoalidade e moralidade, previstos no art. 2º do RLC.
96.8.2 A CGU identificou como responsável o superintendente, no uso das atribuições outorgados pelo diretor regional, conforme previsto no parágrafo único do artigo 45 do Regulamento do Sesi, uma vez que autorizou a execução de despesas para aquisição de livro de autoria do vice-presidente da FIEG (peça 7, p. 49) . 
96.8.3 Os gestores tentaram justificar para a CGU que o conteúdo do livro é importante para as matérias de História e Geografia de Goiás, pois apresenta informações específicas de Goiás, com metodologia histórica e geográfica dos acontecimentos e fatos sociais, culturais e artísticos. Também alegaram que os princípios da impessoalidade não foram infringidos, já que o autor era vice-presidente da FIEG e não pode ser considerado dirigente do Sesi. O artigo 39 do regimento do Sesi veda apenas dirigente e empregado da entidade para participar das licitações e contratações. 
96.8.4 A CGU rebateu os argumentos dos gestores, alegando que o autor do livro substituiu o diretor regional do Sesi em três períodos em 2015. O controle interno concluiu ainda que não houve estimativa prévia que embasasse a quantidade adquirida e não houve esclarecimentos suficientes para a escolha do livro, além de a editora do livro ser da sobrinha do autor. Acrescentou que se o livro atendesse a demanda pedagógica, a escolha do produto a ser adquirido deveria ser feita pela equipe da Diretoria de Educação, o que não aconteceu, houve apenas justificativa breve da Assessoria de Comunicação (peça 13, p. 5) , enfim, não há indícios de que a Diretoria de Educação e Tecnologia - DET participou do processo de escolha dos livros, assim como ocorreu em outros processos, como o decorrente da Solicitação de Compra 151283, em que a DET justificou com as questões pedagógicas a necessidade da aquisição (peça 7, p. 51) . 
96.8.5 Além disso, a CGU alegou que, além de não haver a avaliação pedagógica do material adquirido, inexistem, nos autos, quaisquer documentos evidenciando a avaliação de outras propostas ou a tentativa de obtenção de outros orçamentos, tornando a justificativa apresentada insuficiente para embasar a aquisição desses livros.
96.8.6 Ainda comentou a CGU:
'Em condições normais, o processo de compra inicia-se na fase interna, preparatória, em que ocorre (i) a identificação de determinada necessidade a ser atendida e (ii) planejamento da aquisição. Posteriormente, na fase externa, executória, são buscadas as soluções disponíveis no mercado para atendimento dessa necessidade. O que se observa na contratação em análise é que essas fases foram invertidas sem que houvesse razão evidenciada para isso, como situações de urgência ou emergência, por exemplo. 
Outro aspecto a ser considerado é a quantidade de livros adquirida. A resposta da unidade informa que 278 exemplares foram catalogados nas bibliotecas SESI/SENAI e bibliotecas instaladas nas indústrias e o restante do material disponibilizado para outras ações pedagógicas internas. A justificativa apresentada não comprova a necessidade de aquisição de 800 exemplares. A título de informação, convém citar que no Convite 06/SESI/SENAI, cujo objeto foi a aquisição de livros para compor o acervo das bibliotecas dessas unidades, as quantidades adquiridas não ultrapassam 10 exemplares de cada livro.
96.8.7 A CGU lembrou que o art. 10 da IN/TCU 63/2010 considera responsáveis pela gestão os titulares e seus substitutos que exercerem cargos de direção durante o período a que se referirem as contas, o que é o caso do Sr. Antônio de Sousa Almeida, que substituiu o diretor regional em três oportunidades em 2015.
96.8.8 De fato, a aquisição de livros de autoria de dirigente da entidade, mesmo que substituto, afrontou os princípios da impessoalidade, isonomia e moralidade, situação agravada pelas outras irregularidades mencionadas nos parágrafos anteriores.
21.	Nesse ponto, ressalta-se que o responsável não trouxe à apreciação deste Tribunal nenhum novo argumento de fato ou de direito capaz de elidir as irregularidades apontadas, limitando-se a reiterar as razões aduzidas por ocasião da defesa apresentada perante a CGU e ao próprio TCU no âmbito do TC Processo 029.316/2016-2, sendo todas já pontualmente, analisadas e refutadas.
Ocorrência 'b' (peça 65, p. 3-4) 
22.	O defendente fundamenta sua defesa, em síntese, na alegação de que o art. 39 do Regulamento Licitações e Contratos do SESI veda a contratação com dirigentes e empregados das entidades, mas não como parentes desses e que a empresa O X da Cultura não é de propriedade do Sr. Antônio Almeida e sim de sua filha.
23.	Alega, também que princípios da moralidade e impessoalidade foram respeitados, já que se trata de vínculo de parentesco do vice presidente da FIEG, que por sua vez não é diretor do SESI e, que na ocasião o Sr. Antônio Almeida sequer se encontrava substituindo o Presidente da Federação.
Ocorrência 'b.1' (peça 65, p. 4-5) 
24.	Neste tópico, o defendente inicia sua defesa alegando que o processo de aquisição das cartilhas 'Economize Água' observou todas as determinações pertinentes contidas nas normas internas do SESI que contemplam as hipóteses de dispensa de licitação.
25.	Em seguida, alega que o valor unitário (R$ 0,85) foi considerado muito abaixo do praticado no mercado, saindo a menos de R$ 0,05 centavos cada uma das 19 páginas da cartilha. Cita como exemplo, outros processos contendo propostas de preços de cópias em preto e branco cujo menor preço encontrado foi no valor de R$ 0,08 por página (peça 62) .
26.	Em relação à regularidade fiscal, alega que no processo de contratação encontra-se uma certidão da empresa, certidão essa positiva com efeito de negativa, no que tange a débitos de tributos federais e à dívida ativa da União (peça 57) . Quanto à Certidão Negativa para com o FGTS, alega que na ocasião foi realizada uma pesquisa na Internet, em que foi identificada a condição de adimplência da empresa (peça 59) .
27.	Por fim, alega que as irregularidades verificadas se tratam, no máximo, de falhas de natureza meramente formal e afirma que a Unidade Técnica reconheceu que os valores contratados foram satisfatórios não havendo que se falar em prejuízos financeiros, transcrevendo trecho da instrução aposta na peça 46.
'Tanto a CGU quanto a extinta Secex/GO não apontaram qualquer indício de locupletamento, de superfaturamento ou de desvio de recursos levando-nos a concluir que não houve prejuízos financeiros aos cofres do Sesi/GO, razão pela qual não é cabível a citação do responsável'
Ocorrência 'b.2' (peça 65, p. 5-6) 
28.	O defendente, alega que por uma atecnia, o contrato foi datado de 25/2/2015, mas que na realidade fora assinado, anteriormente à emissão da Nota Fiscal e ao início da execução. Prossegue, alegando que tal equívoco não possui o condão de macular o processo de contratação, tornando inepto à execução de seu objeto, valendo nesse caso a primazia da realidade. Caracterizando mais uma vez a situação apontada como falha de natureza meramente formal incapaz de acarretar qualquer espécie de prejuízo ao SESI.
Ocorrência 'b.3' (peça 65, p. 6-7) 
29.	Sobre esse item, o defendente, alega que pagamentos somente foram realizados após a verificação da regularidade fiscal (peças 59 e 61) .
30.	Alega, ainda, que a CGU recomendou a instauração de uma sindicância (peça 67) , que teve por objeto a reavaliação dos trabalhos de sindicância já realizados pela Auditoria Interna do SESI, no sentido de apurar as condições em que se deram as aquisições do livro Manifestações Culturais e da Cartilha Economize Água, Fonte de Vida (ambas ocorrências apontadas nos itens nos itens 'a' e 'b.1' do Acórdão 10398/2019 - 1 ª Câmara) .
31.	Prossegue, alegando que para essa apuração foi contratado um escritório independente, terceirizado, isento de ânimo ou qualquer interesse, para que uma advogada de seus quadros presidisse a sindicância. 
32.	Afirma, ainda, que tal processo teve como conclusão a demonstração que tais aquisições foram vantajosas para a entidade, pela pertinência dos temas visando ao bem comum e à formação dos cidadãos.
33.	O defendente ressalta que por ocasião da auditoria realizada in loco pela CGU, em 2016, referente à Prestação de Contas do exercício 2015, todas as supostas irregularidades/ressalvas contidas no Oficio nº 38244/220-TCU/Seproc foram incluídas no SJSTEMA MONITOR-CGD para justificativas e apresentação de documentação e que, no exercício de 2018, quando da análise da Prestação de Contas de 2017, todas as determinações ou recomendações propostas pela Controladoria referente ao exercício de 2015, foram tratadas como justificadas e devidamente comprovadas, conforme Relatório CGU 201800861 - Exercício/2017 - Item 2.6. (peça 64) .
34.	Por derradeiro, como em outros pontos da defesa, enquadra a irregularidade de falha de natureza meramente formal incapaz de acarretar qualquer espécie de prejuízo ao SESI.
Análise
35.	De igual forma das irregularidades do item anterior, o responsável foi chamado em audiência para apresentar razões de justificativa, em essência sobre duas espécies de irregularidades a) conflito de interesses nas contratações; b) falhas nos procedimentos de compras.  
36.	No entanto, o responsável baseou sua defesa, na mesma estratégia utilizada nas irregularidades acima tratadas, trouxe aos autos argumentos semelhantes aos prestados à CGU e que, também, já foram tratados no âmbito do TCU no TC Processo 029.316/2016-2, constante do item 96.9 e subitens da peça 20 e itens 14 a 18 da peça 32: 
96.9 Contratação da empresa 'O X da Cultura', cujos representantes legais são também o vice-presidente da FIEG, Antônio de Sousa Almeida, e sua filha, por dispensa de licitação, no montante R$ 73.125,00, configurando burla aos princípios da legalidade, da impessoalidade e da moralidade (item 1.2.1.7, peça 7, p. 54-60) . 
96.9.1 Os objetos foram o fornecimento de 20 mil exemplares da cartilha Economize Água (Solicitação de Compra 150326) , no valor de R$ 17 mil; aquisição de espaço publicitário com 3 inserções de 30 segundos no programa Rota Cultural (Solicitação de Compra 150260) , no valor de R$ 42 mil; anúncio de uma página na Revista Cores (Solicitação de Compra 150113) , no valor de R$ 4 mil, totalizando R$ 63 mil executados em 2015.
96.9.2 Nos processos de solicitação de compra mencionados, foram constatadas ainda as seguintes irregularidades (peça 7, p. 54-55) :
a) Solicitação de Compra 150326: não foram apresentados quais os critérios utilizados para a escolha da empresa, não há comprovação da compatibilidade dos preços com os de mercado, não foram avaliadas outras propostas, não há documento que justifique a quantidade de cartilhas adquiridas, não houve a verificação da regularidade fiscal do fornecedor no pagamento (a certidão de regularidade foi emitida após o pagamento) ;
b) Solicitação de Compra 150260: a assinatura do Contrato 13/2015, no valor de R$ 42.000,00 foi assinado pelo próprio vice-presidente da FIEG, que é o responsável legal pela empresa contratada e produtor executivo do programa Rota Cultural; a data de assinatura do contrato (25/2/2015) é posterior à emissão da Nota Fiscal 292 (19/2/2015) ; não há orçamentos comprovando que o preço contratado é o de mercado; não há comprovação da regularidade fiscal da empresa;
c) Solicitação de Compra 150113: o anúncio da revista é sobre uma unidade de lazer, o Sesi Aruanã, e não sobre os serviços de educação do Sesi.
96.9.3 Os gestores apresentaram justificativas para os achados da CGU, sustentando que a contratação não afrontou os normativos do Sesi em razão de o vice-presidente da FIEG não possuir vínculo empregatício com o Sesi. Alegaram que as cartilhas foram distribuídas entre as unidades do Sesi. Admitiram algumas impropriedades, como a não realização de pesquisa de preços previamente à contratação e a não verificação da regularidade fiscal antes do pagamento.
96.9.4 A CGU não acatou as justificativas apresentadas, reforçando que, na Solicitação de Compra 150326, não havia ainda a avaliação pedagógica do produto adquirido pela Diretoria da Educação, de forma a embasar o processo de seleção do fornecedor; na Solicitação de Compra 150260, o orçamento da empresa foi emitido apenas em 19/2/2015, no mesmo dia da emissão da nota fiscal 292, um mês após o início da prestação de serviço, demonstrando que o orçamento foi solicitado apenas para formalizar o processo e não para avaliar a proposta da empresa; na Solicitação de Compra 150113, houve falha na justificativa ao não se certificar que o público alvo do serviço contratado atinge o público alvo do Sesi. Além disso, em nenhuma das três solicitações, houve a verificação da regularidade fiscal do fornecedor no momento da contratação e do pagamento (peça 7, p. 59) . 
96.9.5 Por fim, o órgão de controle interno promoveu recomendações específicas para que o Sesi aprimorasse seus procedimentos visando à recorrência das irregularidades, bem como que a entidade apurasse as responsabilidades pelas aquisições indevidas decorrentes das Solicitações de Compras 150326, 150260 e 150113 (peça 7, p. 59-60) .
 (...) 
14. Sobre a contratação da empresa 'O X da Cultura', o dirigente apresentou a mesma justificativa anterior de que o ato não afrontou os normativos do Sesi em razão de o vice-presidente da FIEG não possuir vínculo empregatício com o Sesi. Alegaram que as cartilhas foram distribuídas entre as unidades do Sesi (peça 27, p. 7) .
15. As cartilhas 'Economize Água', segundo o superintendente, constitui material educativo e conscientizador e guardam consonância com a missão do Sesi, ao se inserirem no item de responsabilidade social. O material foi distribuído aos alunos, trabalhadores e leitores frequentadores da biblioteca. O gestor admitiu que não foram realizadas pesquisas de preços e justificou que se tratava de material envolvendo tema específico e abordado de modo didático e singular, que não contemplava parâmetros ou concorrentes.
16. As inserções de publicidade e propaganda no programa 'Rota Cultural' deu-se para a divulgação dos serviços do Sesi em programa de TV que era unicamente da autoria dessa empresa, denominado Rota Cultural (peça 27, p. 7) e a aquisição de serviços de publicidade e propaganda na Revista Cores foi motivada por ser a única revista de divulgação de responsabilidade socioambiental em Goiás e por reunir diversas empresas locais, nacionais e multinacionais. Na peça 33, consta a edição 14 da Revista Cores, enviada em anexo à resposta da oitiva, a título de ilustração.
17. Sobre a não exigência de comprovação da regularidade fiscal, o dirigente argumentou que o regulamento de licitações da entidade exige a apresentação de regularidade fiscal somente em casos de licitação, isentando-o dessa exigência nas hipóteses de dispensa e inexigibilidade. Ainda de acordo com o gestor, há acórdãos do TCU decidindo que as instituições do Sistema S devem se ater a seus regulamentos (peça 33, p. 1) .
18. Em relação a esse tema, prevalece na jurisprudência desta Corte o entendimento externado no Acórdão 2743/2017-TCU-Plenário (relatora Ana Arraes) , de que os serviços sociais autônomos sujeitam-se a seus regulamentos próprios devidamente publicados e consubstanciados nos princípios gerais do processo licitatório, conforme Decisão 907/1997 - Plenário, e, salvo na aquisição de bens e serviços de pequeno valor, nos termos definidos naqueles regulamentos, deverão exigir comprovação da regularidade com a seguridade social tanto nas contratações decorrentes de licitação quanto nas contratações diretas, realizadas mediante dispensa ou inexigibilidade de licitação. Cabe, na oportunidade da proposta do mérito, emitir ciência à entidade desse entendimento.
37.	Nesse sentido, cabe enfatizar análise empreendida na instrução de peça 46: 
'20.2.2. De início, cabe ressaltar que, em relação a licitações e contratos de entidades integrantes do chamado Sistema 'S', o entendimento deste TCU, a partir da Decisão 907/1997-TCU- Plenário, é no sentido de que estas entidades não estão vinculadas ao estrito cumprimento da Lei 8.666/1993, mas devem observar seus próprios regulamentos, que deverão ser compatíveis com os princípios do art. 37, caput, da Constituição Federal. 
20.2.3. Assim, estas entidades, embora não estejam sujeitas à observância dos procedimentos estabelecidos no Estatuto das Licitações, devem seguir regulamentos próprios, pautados nos princípios gerais aplicáveis à Administração Pública. Esse posicionamento está expresso nos Acórdão 534/2011-TCU-Plenário, 1.029/2011-TCU-Plenário, 2.097/2010-TCU-2ª Câmara, 568/2009-TCU-1ª Câmara, 1.188/2009-TCU-Plenário, 2.192/2009-TCU-2ª Câmara, 1.210/2008-TCU-2ª Câmara, 2.305/2007-TCU-Plenário, entre outros. 
20.2.4. Em sintonia com os princípios da moralidade e da impessoalidade, o art. 39 do Regulamento de Licitações e Contratos do Sesi dispõe: 'Não poderão participar das licitações nem contratar com o SESI dirigente ou empregado da entidade'. 
20.2.5. Verifica-se que o mencionado dispositivo não proíbe de forma expressa a participação nos processos licitatórios de empresas pertencentes a parentes de dirigentes. No entanto, o artigo 2º do aludido regulamento dispõe: 
'Art. 2º A licitação destina-se a selecionar a proposta mais vantajosa para o SESI e será processada e julgada em estrita conformidade com os princípios básicos da legalidade, da impessoalidade, da moralidade, da igualdade, da publicidade, da probidade, da vinculação ao instrumento convocatório, do julgamento objetivo e dos que lhe são correlatos, inadmitindo-se critérios que frustrem seu caráter competitivo'. 
20.2.6. O mencionado dispositivo estabelece os princípios que devem ser seguidos pelo Departamento Regional do Sesi no Estado de Goiás quando da realização de processos licitatórios. No presente caso, a contratação de empresa pertencente a parentes de dirigentes do Sesi/GO contraria, em especial, os princípios da impessoalidade e da moralidade. 
20.2.7. Este Tribunal de Contas da União já decidiu, por diversas vezes, ser irregular a contratação de empresas cujos sócios ou dirigentes sejam parentes de empregado da contratante que tenha algum poder de influência sobre a condução da licitação, quer por participar diretamente do procedimento, quer em razão de sua posição hierárquica sobre aqueles que participam do procedimento de contratação. Nesse sentido, o voto condutor do Acórdão 607/2011-TCU-Plenário, relator André de Carvalho:
'43. De qualquer modo, a despeito das irregularidades verificadas no procedimento licitatório, o que mais chama a atenção neste processo é a contratação de empresa de propriedade do sobrinho do então prefeito (irregularidade descrita no item 3.4 desta Proposta de Deliberação) , a partir da habilitação de uma única empresa interessada. 
44. Das justificativas apresentadas pelo ex-prefeito, depreendo que a contratação de parente próximo não soa irregular para o gestor público, mesmo tendo sua conduta confrontada com os princípios constitucionais da moralidade e impessoalidade. Sustenta o ex-prefeito que do parentesco não se presume a violação dos princípios constitucionais, vez que a contratação teria sido fruto de procedimento licitatório regular. E aí vejo que, não se configurando a licitação regular, como visto no Relatório precedente e pelos fatos acima, cai por terra a tese da contratação legítima e impessoal. 
45. Assevero que a irregularidade verificada no item 3.4 acima afronta os princípios constitucionais da moralidade e da impessoalidade que devem orientar a atuação da Administração Pública e, mesmo que a Lei nº 8.666, de 1993, não possua dispositivo vedando expressamente a participação de parentes em licitações em que o servidor público atue na condição de autoridade responsável pela homologação do certame, vê-se que foi essa a intenção axiológica do legislador ao estabelecer o art. 9º dessa Lei, em especial nos §§ 3º e 4º, vedando a prática de conflito de interesse nas licitações públicas, ainda mais em casos como o ora apreciado em que se promoveu a contratação de empresa do sobrinho do prefeito mediante convite em que apenas essa empresa compareceu ao certame. 
46. Ressalto que a ação dos gestores públicos deve pautar-se sempre pela busca do atendimento aos princípios insculpidos na Constituição, mormente os que regem a Administração Pública. E, como ensina Celso Antônio Bandeira de Mello, in Curso de Direito Administrativo, Editora Malheiros, 17ª Ed., 2004, pág. 842: 'violar um princípio é muito mais grave que transgredir uma norma qualquer. A desatenção ao princípio implica ofensa não apenas a um específico mandamento obrigatório, mas a todo o sistema de comandos'. 
47. Condutas tais como a ora examinada têm sido reiteradamente rechaçadas por este Tribunal, como se observa nas deliberações constantes dos Acórdão 2136/2006-TCU-Primeira Câmara, 1785/2003-2ª Câmara, 778/2009 1.170/2010 e 1.893/2010, ambos do Plenário'.
20.2.8. Como assinalado, os Serviços Sociais Autônomos não se sujeitam à estrita observância da Lei 8.666/1993, no entanto seus regulamentos devem se pautar pelos princípios gerais do processo licitatório e seguir os postulados gerais relativos à Administração Pública, em especial os da legalidade, da moralidade, da impessoalidade, da isonomia e da publicidade. 
20.2.9. Portanto, mesmo que o artigo 39 do Regulamento de Licitações e Contratos do Sesi não possua dispositivo vedando expressamente a participação de parentes de dirigentes em licitações, a compra de bens ou serviços de empresa em que o vice-presidente da FIEG, também presidente substituto do Conselho do Sesi/GO, conforme rol de responsáveis à peça 4, e sua filha figurem como sócios é irregular por contrariar os princípios expostos no regulamento, os quais seguem os postulados gerais relativos à Administração Pública e a jurisprudência do TCU. Neste sentido, transcrevo excerto do Acórdão 11516/2016-TCU-Segunda Câmara, rel. Min. Augusto Nardes:
'É indevida a celebração de contratos, pelas entidades do Sistema S, com empresas que detenham em seus quadros societários cônjuge, companheiro ou parente em linha reta, colateral ou por afinidade, até o terceiro grau, do presidente ou dos membros, efetivos e suplentes, dos órgãos colegiados dos serviços sociais autônomos, bem como de dirigentes de entidades civis ou sindicais, patronais ou de empregados, vinculadas ao sistema, em razão de que tal prática possibilita o surgimento de conflito de interesses e representa infração aos princípios constitucionais do art. 37 da Constituição Federal, mormente os da moralidade, da impessoalidade e da isonomia (grifei) '.
38.	Do mesmo modo, o responsável para este conjunto de irregularidades tratadas no item 'b', não trouxe aos autos nenhum argumento ou elemento novo capaz de elidir as irregularidades que motivaram a audiência realizada, sendo todas as linhas de defesa apresentadas já pontuadas, analisadas e refutadas.
39.	Desse modo, propõe-se que não sejam acolhidas as razões de justificativa apresentadas pelo Sr. Paulo Vargas.
40.	Cabe mencionar, por derradeiro, como situação atenuante, que deve ser levado em consideração na dosimetria da pena a ser aplicada ao responsável, o fato de após as considerações e recomendações da Secex-GO e da CGU, ter sido editado, em 5/10/2016, uma portaria (Portaria Conjunta 001/2016 - SUPER/DIR.REG (peça 63) que proíbe as contratações com parentes de dirigentes ou ocupantes de quaisquer outros cargos em harmonia com os princípios da moralidade e impessoalidade que devem pautar todos processos licitatórios do Sesi/GO.
CONCLUSÃO
41.	Em face da análise promovida nos itens precedentes da seção 'Exame Técnico', propõe-se rejeitar as razões de justificativa apresentadas pelo Sr. Paulo Vargas, bem como a aplicação da multa prevista no art. 58, inciso II, da Lei 8.443/1993 ao responsável.
42.	Ressalta-se, ainda, que deve ser levando em consideração na dosimetria da pena a ser aplicada ao responsável a edição da Portaria Conjunta 001/2016 - SUPER/DIR.REG (peça 63) , que proibe a contratações com parentes de dirigentes ou ocupantes de quaisquer outros cargos.
PROPOSTA DE ENCAMINHAMENTO
43.	Ante o exposto, submetemos os autos à consideração superior, propondo: 
a)	 Conhecer da presente representação, satisfeitos os requisitos de admissibilidade previstos nos arts. 235 e 237, inciso VI, do Regimento Interno deste Tribunal e no art.103, § 1º, da Resolução - TCU 259/2014, para, no mérito, considerá-la procedente;
b)	 rejeitar as razões de justificativa apresentadas pelo Sr. Paulo Vargas (CPF XXX.237.201-XX) ;
c)	 aplicar ao Sr. Paulo Vargas (CPF XXX.237.201-XX) , na condição de superintendente do Departamento Regional do Serviço Social da Indústria no Estado de Goiás (Sesi/GO) , à época dos fatos, a multa prevista no art. 58, II, da Lei 8.443/1992, fixando-lhe o prazo de 15 (quinze) dias, a contar da notificação, para que comprove, perante o Tribunal (art. 214, inciso III, alínea 'a', do Regimento Interno/TCU) , o recolhimento da dívida ao Tesouro Nacional, atualizada monetariamente desde a data do acórdão que vier a ser proferido até a data do efetivo recolhimento, se for paga após o vencimento, na forma da legislação em vigor;
d)	 autorizar, desde logo, nos termos do art. 28, inciso II, da Lei 8.443/1992, a cobrança judicial das dívidas caso não atendidas as notificações;
e)	 informar o Acórdão que vier a ser proferido ao responsável e ao Departamento Regional do Sesi no Estado de Goiás, destacando que o relatório e o voto que fundamentam a deliberação ora encaminhada podem ser acessados por meio do endereço eletrônico www.tcu.gov.br/acordaos e que, caso tenham interesse, o Tribunal pode encaminhar-lhes cópia desses documentos sem quaisquer custos; e
f)	 arquivar o presente processo, com fundamento no art. 169, inciso III, do Regimento Interno do Tribunal".
É o relatório.

8.1. Luiz Carlos Braga de Figueiredo (16010/OAB-DF) e outros, representando Departamento Regional do Sesi no Estado do Goiás.

Não atuou.

REPRESENTAÇÃO. CUMPRIMENTO DO ITEM 1.7.3 DO ACÓRDÃO 10398/2019-TCU-1ª CÃMARA. CONHECIMENTO. IRREGULARIDADES CONCERNENTES A CONTRATAÇÕES COM CONFLITOS DE INTERESSES E A FALHAS NOS PROCEDIMENTOS DE COMPRAS. AUDIÊNCIA. REJEIÇÃO DAS RAZÕES DE JUSTIFICATIVA. MULTA. PROCEDÊNCIA DA REPRESENTAÇÃO. COMUNICAÇÕES.

REPRESENTAÇÃO (REPR)

Secretaria de Controle Externo do Trabalho e Entidades Paraestatais (SecexTrabalho).

Trata-se de representação autuada pela extinta Secretaria de Controle Externo do Trabalho e Entidades Paraestatais (SecexTrabalho) em atendimento ao item 1.7.3 do Acórdão 10398/2019-TCU-Primeira Câmara, a seguir trascrito:
"1.7.3. determinar à SecexTrabalho a autuação de processo apartado de representação para apuração das irregularidades descritas nos itens 1.2.1.6 e 1.2.1.7 do relatório de auditoria anual de contas 201601836, nos termos dos arts. 43 e 44 da Resolução TCU 259/2014".
O acórdão foi proferido nos autos do TC Processo 029.316/2016-2, que tratou da prestação de contas do departamento regional do Serviço Social da Indústria no Estado do Goiás (Sesi/GO) , relativa ao exercício de 2015.
As irregularidades que ensejaram as audiências realizadas nesta representação podem ser agrupadas em "a) conflitos de interesses na contratações" e "b) falhas no procedimentos de compras, tais como, ausência de pesquisa de preços e não verificação da regularidade fiscal da contratada".
Após exame dos fatos, a SecexTrabalho propôs a audiência do Sr. Paulo Vargas, então superintendente do Sesi/GO, para apresentar razões de justificativa em relação às seguintes ocorrências[footnoteRef:2]: [2:  Peça 46, p. 7.] 
"a) 	autorizar a aquisição de 800 unidades do livro 'Manifestos Culturais em Goiás Tradicionais e Populares' (Solicitação de Compra 151004) , de autoria de integrante do rol de responsáveis do Sesi/GO no exercício de 2015, o vice-presidente da Federação das Indústrias do Estado de Goiás (FIEG) , Sr. Antônio de Sousa Lima, em afronta aos princípios da moralidade e impessoalidade, previstos no art. 2º da do Regulamento de Licitações e Contratos do Sesi e art. 39 do mesmo regulamento (item 1.2.1.6 do Relatório de Auditoria Anual de Contas 201601836 da Controladoria Geral da União) ;
a.1) 	autorizar a compra sem constarem, no processo de aquisição, justificativa quanto à quantidade a ser adquirida e pesquisa de preço, em desacordo com os itens 3.1.4, 3.1.5 e 3.7 da IN - FIEG 6/2015 (1.2.1.6 do Relatório de Auditoria Anual de Contas 201601836 da Controladoria Geral da União) ;
b) autorizar a aquisição de produtos e serviços da empresa 'O X da Cultura' (CNPJ 14.984.494/0001-09) , no âmbito das Solicitações de Compras 150326, 150260 e 150113, tendo em vista que os representantes legais da contratada são o então vice-presidente da FIEG e membro suplente do Conselho do Sesi/GO, Antônio de Sousa Almeida, e sua filha Dennia de Sousa Almeida Ferreira (CPF 834.119.171-72) , em afronta aos princípios da moralidade e impessoalidade, previstos no art. 2º do Regulamento de Licitações e Contratos do Sesi (item 1.2.1.7 do Relatório de Auditoria Anual de Contas 201601836 da Controladoria Geral da União) ;
b.1) Solicitação de Compra 150326 - as 20.000 unidades da cartilha 'Economize Água' foram adquiridas sem constarem no processo: prévia verificação da compatibilidade dos preços com os de mercado; pesquisa de preço; justificativas para os quantitativos de cartilhas a serem adquiridas; e a regularidade fiscal da empresa, em desacordo com os itens 3.1.4, 3.1.5 e 3.7 da IN 006 FIEG; 
b.2) Solicitação de Compra 150326 - o Contrato 13/2015 (peça 17, p. 11-14) foi assinado em data posterior (25/2/2015) à emissão da Nota Fiscal 292 (19/2/2015) e ao início da execução dos serviços, sem a verificação da compatibilidade do preço contratado com o de mercado e da regularidade fiscal da empresa previamente à contratação e ao pagamento, em desacordo com os itens 3.1.4, 3.1.5 e 3.7 da Instrução Normativa FIEG 6/2015; 
b.3) Solicitação de Compra 150113 - a aquisição dos serviços de publicidade e propaganda e a realização dos pagamentos ocorreram sem a verificação prévia da regularidade fiscal da empresa, em desacordo com o item 3.7 da IN FIEG 6/2015".
5.	O Sr. Paulo Vargas apresentou razões de justificativa constantes das peças 57 a 73, as quais foram analisadas na instrução de peça 75.
6.	A SecexTrabalho propôs, em síntese, a rejeição das razões de justitivativa e a aplicação ao responsável da multa prevista no art. 58, II, da Lei 8.443/1992, considerando-se a seu favor, contudo, a edição da portaria conjunta 001/2016 - SUPER/DIR.REG[footnoteRef:3], que proíbe a contratações com parentes de dirigentes ou ocupantes de quaisquer outros cargos[footnoteRef:4]. [3:  Peça 63.]  [4:  Peça 75.] 
II
7.	Acolho a análise da SecexTrabalho, cujos fundamentos adoto como razões de decidir.
8.	Conforme se verifica na instrução reproduzida no relatório antecedente, as razões de justificativa apresentadas pelo responsável não elidiram as irregularidades que lhe foram atribuídas e nada acrescentaram aos elementos de defesa que já haviam sido analisados no âmbito do TC Processo 029.316/2016-2 (prestação de contas da entidade, exercício 2015) .
9.	A jurisprudência consolidada desta Corte de Contas é no sentido de que as licitações e contratos das entidades integrantes do Sistema "S" devem seguir as disposições constantes dos próprios regulamentos, as quais deverão respeitar integralmente os princípios insertos no art. 37, caput, da Constituição Federal.
10.	Dessa forma, apesar de não existir, no regulamento de licitações e contratos do Sesi, regra que proibisse explicitamente as empresas pertencentes a parentes de dirigentes de participarem dos procedimentos licitatórios, cabia ao responsável observar os princípios constitucionais pertinentes, em especial os princípios da moralidade e da impessoalidade.
11.	Destaca-se, quanto a esse aspecto, o art. 2º do mencionado regulamento de licitações e contratos:
"Art. 2º A licitação destina-se a selecionar a proposta mais vantajosa para o SESI e será processada e julgada em estrita conformidade com os princípios básicos da legalidade, da impessoalidade, da moralidade, da igualdade, da publicidade, da probidade, da vinculação ao instrumento convocatório, do julgamento objetivo e dos que lhe são correlatos, inadmitindo-se critérios que frustrem seu caráter competitivo."
12.	Além de as citadas contratações diretas implicarem afronta aos princípios da moralidade e da impessoalidade, restaram caracterizadas outras irregularidades não elididas pelas razões de justificativa apresentadas pelo responsável, no que concerne à aquisição de 800 unidades do livro "Manifestos Culturais em Goiás Tradicionais e Populares" (Solicitação de Compra 151004) , bem como às aquisições de produtos e serviços da empresa Manifestos Culturais em Goiás Tradicionais e Populares' (Solicitação de Compra 150326, 150260 e 150113) .
14.	Não constaram das solicitações de compra 151004, 1500326 e 150260 as justificativas para as quantidades de itens adquiridos nem para os preços fixados, uma vez que não houve prévia pesquisa de preços de mercado. Também não houve, no que se refere às solicitações de compra 1500326, 150260 e 150113, verificação da regularidade fiscal da empresa contratada. 
15.	Uma vez que o responsável não carreou aos autos nenhuma documento válido para infirmar as imputações de irregularidades objeto desta representação, impõe-se rejeitar suas alegações de defesa e aplicar-lhe a multa prevista no art. 58, II, da Lei 8.443/1992, conforme proposto pela SecexTrabalho[footnoteRef:5] . [5:  Peça 75.] 
16.	Registro, por fim, ainda em acolhimento à sugestão efetuada pela unidade instrutiva, que na dosimetria da pena será considerado como atenuante a conduta do responsável voltada à correção das falhas normativas que permitiam a infrigência aos princípios da moralidade e da impessoalidade. Assim, foi editada em 5/10/2016, a portaria conjunta 001/2016 - SUPER/DIR.REG, que proibiu, expressamente, o que já se manifestava proibido em face dos mencionados princípios: a participação, em licitações e contratações de pessoas físicas ou jurídicas cujos sócios sejam parentes, biológicos ou por afinidade, de dirigentes, conselheiros ou de empregados do Sesi/Senai.
Diante do exposto, voto pela aprovação do acórdão que ora submeto à apreciação deste Colegiado.
TCU, Sala das Sessões Ministro Luciano Brandão Alves de Souza, em 2 de fevereiro de 2021.
Weder de Oliveira 
Relator